【裁判字號】    96,上更(一),403
【裁判日期】    970219
【裁判案由】    強盜等
【裁判全文】
臺灣高等法院高雄分院刑事判決     96年度上更(一)字第403號
上  訴  人
即  被  告  丙○○
指定辯護人  本院公設辯護人  于欣潔
上列上訴人因強盜等案件，不服臺灣屏東地方法院93年度少連訴
字第36號中華民國94年3 月18日第一審判決（起訴案號：臺灣屏
東地方法院檢察署93年度偵字第1618號），提起上訴，經最高法
院發回更審，本院判決如下：
    主  文
原判決撤銷。
丙○○共同連續意圖為自己不法之所有，攜帶兇器，而搶奪他人
之動產，處有期徒刑貳年陸月。扣案之鐵管壹支、口罩壹個均沒
收。
    事  實
一、丙○○意圖為自己不法之所有，基於搶奪之概括犯意，先於
    ：(一)民國93年3 月12日凌晨3 時50分許，與陳財福（經台灣
    屏東地方法院以93年度訴字第668 號以加重強盜罪，判處有
    期徒刑7 年2 月，上訴後，經本院以94年度上訴字第292 號
    駁回，上訴最高法院後，經最高法院以96年度台上字第6574
    號撤銷發回，本院更審後以96年上更一字第407 號仍依加重
    強盜罪，判處有期7 年2 月）基於共同搶奪之犯意聯絡，由
    陳財福騎乘其所有車號不詳之輕型機車，後載丙○○，從屏
    東縣屏東市○○路尾隨騎乘車號ＰＹＭ-895號重型機車之乙○○至屏東縣屏東市○○路360 號前，趁乙○○剛將機車停
    好熄火，鑰匙尚未取走不及防備之際，由丙○○騎機車在旁
    把風，另由陳財福持客觀上足供兇器使用之機車大鎖靠近乙○○搶奪財物，詎陳財福走近乙○○時，竟超過與丙○○共
    同搶奪之犯意聯絡，出言對乙○○揚稱「不然你要怎樣」等
    語，使乙○○心中害怕而離開機車躲至一旁，陳財福即趁機
    將前開機車連同乙○○置於機車把手上之皮包（內有乙○○
    所有之身分證、健保卡、駕照、學生證各1 張、提款卡2 張
    、現金新台幣（下同）800 元、行動電話1 支、腳鍊1 條、
    存摺1 本、印章1 個及筆記本1 本）一併搶奪得逞，並與丙○○先後騎乘機車至屏東縣屏東市○○路大水溝會合，所得
    現金平分，機車及皮包等物則棄置於排水溝內（機車嗣於93
    年3 月12日中午12時20分許為警方在瑞光路產業道路排水溝
    尋獲發還給乙○○，乙○○並至現場找回皮包、腳鍊、存摺
    、印章、筆記本等物，惟其餘物品未尋獲）。(二)嗣丙○○又
    基於意圖為自己不法所有之概括犯意，於93年3 月13日另與
    綽號「興仔」之真實姓名年籍不詳成年男子，共同基於搶奪
    之犯意聯絡，於93年3 月13日凌晨2 時19分許，由丙○○騎
    乘其父親所有車牌PDM-031 號重型機車後載「興仔」，自屏
    東市往屏東縣長治鄉○○○○路段尾隨當時騎乘車牌ND6-21
    9 號重型機車之甲○○（75年7 月9 日出生，於當時為12歲
    以上未滿18歲之少年），至長治鄉○○村○○街67之7 號前
    ，兩人趁甲○○剛將機車停好熄火，甫拔起鑰匙之際，推由
    「興仔」騎乘機車在旁把風，丙○○則持其所有客觀上具有
    危險性足供兇器使用之鐵管1 支靠近甲○○，並趁甲○○不
    備之際搶走其持有之機車鑰匙1 支，且以鑰匙發動甲○○所
    管領之上開機車；得手後即將該機車騎走並與「興仔」所騎
    乘之機車在丙○○位於屏東市○○里○○路110 號之住處會
    合，嗣因甲○○之機車內無其他財物，「興仔」乃先行離去
    。迄於同日凌晨5 時50分許，丙○○騎乘上開搶奪而來之機
    車在屏東市○○路統一超商前等待陳財福，以便其丟棄上開
    機車後由陳財福載其回家時，為警盤查而循線得知上情，並
    扣得丙○○所有之口罩1 個及鐵管1 支。
二、案經被害人乙○○、甲○○訴由屏東縣警察局屏東分局報告
    台灣屏東地方法院檢察署檢察官偵查起訴。
    理  由
壹、證據能力部分：
    按被告以外之人於審判外之陳述，雖不符刑事訴訟法第159
    條之1 至第159 條之4 之規定，而經當事人於審判程序同意
    作為證據，法院審酌該言詞陳述或書面陳述作成時之情況，
    認為適當者，亦得為證據；另當事人、代理人或辯護人於法
    院調查證據時，知有第159 條第1 項不得為證據之情形，而
    未於言詞辯論終結前聲明異議者，視為有前項之同意，刑事
    訴訟法第159 條第1 項、第159 條之5 分別定有明文。本件
    檢察官、辯護人及被告於本院審判程序時，就原審判決所引
    用各項證據（含傳聞證據、非傳聞證據及符合法定傳聞法則
    例外之證據）之證據能力，均表示無爭執，同意引為證據（
    見本院卷第28頁），且於本院言詞辯論終結前，檢察官、辯
    護人及被告對於卷附具有傳聞證據性質之證據，既均已知其
    情，均未聲明異議，本院認該具有傳聞證據性質之證據，並
    無任何違法取證之不適當情形，以之作為證據使用係屬適當
    ，自得採為認定被告犯罪事實之證據。
貳、實體部分：
一、上揭犯罪事實，迭據上訴人即被告丙○○於警訊、偵查、原
    審及本院審理時坦承不諱，核與被害人即證人乙○○於警詢
    、偵查及原審審理時證述屬實（見警卷23-24 頁、93年偵字
    第1618號卷第14-15 頁、原審卷第26-31 頁）；亦與證人甲○○於警詢、偵查中指述情節相符（見警卷8-9 頁、93年偵
    字第1618號卷第14頁）；復有扣押筆錄、扣押物品收據及目
    錄表、車輛竊盜、車牌失竊資料個別查詢報表2 份、乙○○
    及甲○○出具之贓物認領保管單各1 份、照片7 張等附卷足
    佐（見警卷第10-15 頁、22頁、26頁、26-31 頁）及口罩 1
    個、鐵管1 支扣案可資佐證。被告丙○○上開自白核與事實
    相符，本件事證明確，被告犯行足堪認定。
二、按行為後法律有變更者，適用行為時之法律，但行為後之法
    律有利於行為人者，適用最有利於行為人之法律，修正後刑
    法第2 條第1 項定有明文。再按本次法律變更，比較時應就
    罪刑有關之共犯、未遂犯、想像競合犯、牽連犯、連續犯、
    結合犯，以及累犯加重、自首減輕暨其他法定加減原因（如
    身分加減）與加減例等一切情形，綜其全部罪刑之結果而為
    比較（最高法院95年5 月23日95年度第8 次刑庭會議決議參
    照）。查本件被告行為後，有關論罪科刑所適用之刑法業於
    94年2 月2 日修正公布，95年7 月1 日起施行，而有下列變
    更，茲分述如下：
  (一)刑法第28條關於共同正犯之規定，由原條文：「2 人以上共
    同實施犯罪之行為者，皆為共同正犯。」修正為：「2 人以
    上共同實行犯罪之行為者，皆為共同正犯。」係將「實施」
    一語修正為「實行」，揆諸其修正理由，在於修正共同正犯
    之參與類型，確定在「實行」概念下之共同參與行為，始能
    成立共同正犯，而排除「陰謀共同正犯」及「預備共同正犯
    」。本件被告就上開搶奪犯行，先後與陳財福或綽號「興仔
    」之成年男子間，有犯意聯絡及行為分擔，適用修正前之刑
    法第28條對於被告並無不利，依修正後刑法第2 條第1 項前
    段應適用修正前之刑法第28條。
  (二)連續犯部分：被告行為後，刑法第56條之連續犯規定亦已刪
    除，被告之犯行，因行為後新法業已刪除連續犯之規定，此
    刪除雖非犯罪構成要件之變更，但顯已影響行為人刑罰之法
    律效果，自屬法律有變更，比較新、舊法結果，仍應適用較
    有利於被告之行為時法律即舊法論以連續犯。
  (三)綜上所述，依整體比較之結果，以適用行為時之舊法於被告
    較為有利，爰依刑法第2 條第1 項前段之規定，適用行為時
    即修正前之刑法規定予以論處。
三、查機車大鎖及扣案之鐵管，均係金屬所製造之堅硬物品，且
    該鐵管長約2 尺，業據被告丙○○於警詢供述明確，並有照
    片在卷可參（見警卷第30頁），客觀上足以對人之生命、身
    體造成危險，顯為刑法第321 條第1 項第3 款所指之「兇器
    」無疑。核被告丙○○所為，係犯刑法第325 條第1 項之搶
    奪罪，而有第321 條第1 項第3 款攜帶兇器之情形，應構成
    第326 條第1 項之加重搶奪罪。公訴意旨起訴被告丙○○第
    1 次搶奪乙○○之犯行，有刑法第321 條第1 項第3 款之情
    形，係犯刑法第326 條第1 項之加重搶奪罪，惟此部分業經
    原審實施公訴之檢察官於原審審理中變更起訴法條為同法第
    330 條第1 項之加重強盜罪。惟查，訊據被告堅詞否認有強
    盜之犯行，辯稱：當時陳財福在裡面，我在外面機車上等，
    我不知道他會跟被害人講那些脅迫的話，我們當初原意只是
    搶奪等語。經查：
  (一)按共同正犯之所以應對其他共同正犯實施之行為負其全部責
    任者，以就其行為有犯意之聯絡為限，若他犯所實施之行為
    ，超越原計劃之範圍，而為其所難預見者，則僅應就其所知
    程度，令負責任，未可概以共同正犯論（最高法院50年台上
    字第1060號判例參照）。本件依共犯陳財福於另案之供述，
    陳財福與被告丙○○事先之謀議是要搶被害人乙○○之皮包
    （見原審93年9 月22日準備程序筆錄），另被害人即證人陳
    盈於原審亦證述：其中一人下手搶我的機車時，另一人（即
    被告）坐在機車上等搶取財物等語（見原審93年11月12日審
    判筆錄）。被告丙○○亦迭次於警訊、偵查及原審、本院審
    理時供述與陳財福一開始之犯意聯絡，僅止於趁被害人乙○○不注意之情形搶奪財物，陳財福卻於行搶之際又對被害人
    口出「不然你要怎樣」等語，此部分並非雙方起初犯意聯絡
    之範圍，應屬共同正犯之過剩。準此，縱認陳財福之行為已
    符合強盜罪之構成要件，亦應由陳財福個人負強盜之責。是
    被告丙○○前詞所辯尚非無據，應可採信。
  (二)次按強盜罪，係以意圖為自己或第三人不法所有，以強暴、
    脅迫、藥劑、催眠術或他法，致使不能抗拒而取他人之物或
    使其交付，為構成要件。所謂「致使不能抗拒」，係指行為
    人所施用之強暴、脅迫等非法方法，在客觀上足使被害人喪
    失意思自由，並達於不能抗拒之程度者而言；倘未達於此程
    度，因被害人主觀上之畏懼，不敢出而抵抗，任其取得財物
    者，除合於搶奪、恐嚇取財等罪之要件，應論以該等罪名外
    ，要難以強盜罪相繩（最高法院96年台上字第6575號判決參
    照）。查本件案發時間固為深夜時分，被害人乙○○當時雖
    形單影隻，且係年僅20歲之女子，而被告與共犯陳財福兩人
    係年輕力壯之男子；另據被告原審審理時供稱：案發時現場
    附近之路上沒有行人，附近房屋之大門均已關上等語（見原
    審卷第95頁）；再參以共犯陳財福手持機車大鎖走向被害人
    ，而上訴人則騎機車在旁把風，依社會一般通念判斷，該脅
    迫行為客觀上雖可能抑制被害人之意思自由。惟查，本件之
    關鍵在於共犯陳財福上開「不然你要怎樣」之脅迫行為，客
    觀上是否已足使被害人乙○○喪失其意思自由，如僅抑制被
    害人之意思自由，而尚未使被害人之意思自由達到喪失之程
    度時，依上開說明，除合於搶奪、恐嚇取財等罪之要件，應
    論以該等罪名外，要難以強盜罪相繩。經查，被害人即證人
    乙○○於偵查中證稱：我當時是騎機車，對方是兩個人共騎
    一部機車，其中一個高高瘦瘦的拿了一個機車大鎖過來我這
    邊，他說不然你要怎樣，我因為害怕，就躲到旁邊，他就把
    機車騎走... 他沒有叫我把機車或財物給他，也沒有對我施
    用暴力，他的大鎖只是拿在手上，並無作勢要攻擊我」，嗣
    於原審亦證稱：「我把機車熄火，並將機車支撐架架好，人
    還坐在機車上，鑰匙還沒拿下來，要拿遙控器開家裡的門，
    一個歹徒（即被告）騎機車停在旁邊，另一個就拿大鎖跑到
    我旁邊，並用國語說『怎樣，不然你要怎樣』，我就站起來
    ，站在機車旁邊... 」、「（問：歹徒接近你時，你坐在機
    車上，你後來為何要下車？）因為歹徒離我很近，我不曉得
    他要幹嘛，所以我下車，我下車是為了要離他遠點」等語（
    見原審93年11月12日審判筆錄）；由證人乙○○上開證詞觀
    之，縱共犯陳財福上開言語帶有威脅性，然陳財福該威脅行
    為應尚未達到使被害人乙○○之意思喪失之程度，自與強盜
    罪之構成要件尚有未合，要難以強盜罪相繩，而應僅構成搶
    奪罪。是被告於原審所辯：共犯陳財福雖手持機車大鎖走向
    被害人，對被害人稱「不然妳要怎樣」，但當時被害人「尚
    能即時下車與陳財福保持一定距離」，被害人之意思自由客
    觀上並未達到喪失之程度等語（見原審卷第14頁），即非無
    據。準此，被告丙○○固與共犯陳財福共同基於搶奪之犯意
    ，然共犯陳財福對被害人所為之威脅性言語，既不在渠等犯
    意聯絡之範圍，況共犯陳財福上開威脅行為亦與強盜罪之要
    件有間，被告即難以強盜罪論處。
  (三)綜上所述，被告此部分行為尚與刑法第330 條加重強盜罪之
    構成要件有所不符，公訴意旨認被告上開行為應論以刑法第
    330 條之加重強盜罪等語，自屬未合。然其基本社會事實同
    一，本院仍變更起訴法條，附此敘明。被告與共犯陳財福就
    上開第1 次加重搶奪犯行，及被告與綽號「興仔」之真實姓
    名年籍不詳男子就上開第2 次加重搶奪犯行，分別有犯意聯
    絡與行為分擔，均應以共同正犯論。被告丙○○先後二次搶
    奪犯行，時間緊接，手法相同，且觸犯構成要件相同之罪名
    ，顯係基於概括犯意為之，應依修正前刑法第56條連續犯之
    規定論以一罪，並加重其刑。
四、原審以被告丙○○罪證明確，為論罪科刑判決固非無見，惟
    原判決認被告丙○○與共犯陳財福就上開第1 次加重搶奪犯
    行係犯同法第330 條第1 項之加重強盜罪，尚有未洽（此部
    分並不合於強盜罪要件，理由詳如前述），被告上訴意旨否
    認有強盜犯行，指摘原判決不當，即有理由，應由本院予撤
    銷改判。本院審酌被告之素行、生活狀況、犯罪之動機、目
    的、時值青年，不思以正當工作獲取財物，竟以非法方式搶
    奪他人財物，觀念偏差，惟犯罪過程中均未造成被害人身體
    上之傷害，且所得財物不多，損害非鉅，暨其事後坦承犯行
    ，態度尚佳等一切情狀，量處如主文第二項所示之刑。又扣
    案之口罩1 個及鐵管1 支，均屬被告所有，且分別係其犯本
    案所用之物，業據其於警訊、原審審理中供明，均依刑法第
    38條第1 項第2 款規定宣告沒收；至同案共犯陳財福於第1
    次犯行所穿戴之口罩1 個及所使用之機車大鎖1 支，均未扣
    押，且非被告丙○○所有，又均非違禁物，雖均係供共犯陳
    財福犯本案強盜所用之物，然本院查無證據足認上開口罩及
    機車大鎖為共犯陳財福所有，均不諭知沒收，併此說明。
據上論結，應依刑事訴訟法第369 條第1 項前段、第364 條、第
299 條第1 項前段、第300 條，刑法第2 條第1 項前段、第326
條第1 項、修正前刑法第28條、第56條、刑法第38條第1 項第2
款，判決如主文。
本案經檢察官王登榮到庭執行職務。
中    華    民    國    97    年    2     月    19    日
                  刑事第八庭    審判長法  官  李炫德
                                      法  官  李嘉興
                                      法  官  陳志銘
以上正本證明與原本無異。
如不服本判決應於收受本判決後10日內向本院提出上訴書狀，其
未敘述上訴理由者，並得於提起上訴後10日內向本院補提理由書
狀（均須按他造當事人之人數附繕本）「切勿逕送上級法院」。
中    華    民    國    97    年    2     月    19    日
                                      書記官  盧雅婷
附錄本件判決論罪科刑法條：
刑法第326 條第1 項：
犯前條第1 項之罪，而有第321 條第1 項各款情形之一者，處1
年以上7 年以下有期徒刑。


司法院資訊處製作；財團法人民間司法改革基金會備份。
